臺北高等行政法院判決　　　　　　　　　　　　　　　九十三年度簡字第四○九號
　　原　　　告　甲○○
　　被　　　告　內政部
　　代　表　人　乙○○部長）.
右當事人間因敬老福利生活津貼事件，原告不服行政院中華民國九十二年十二月三十
一日院台訴字第○九二○○九三六一八號訴願決定，提起行政訴訟。本院判決如左：
　　主  文
原告之訴駁回。
訴訟費用由原告負擔。
　　事  實
一、事實概要：緣原告甲○○（民國二十一年六月二十五日生）於九十二年七月三十
    日向被告委託之勞工保險局（以下簡稱勞保局）申請敬老福利生活津貼，經勞保
    局於九十二年八月二十五日以保受敬字第六六０八九六九號函（下簡稱原處分）
    核定其因已於中央警察大學退休領取一次退休金，依敬老福利生活津貼暫行條例
    第三條規定，不得請領敬老福利生活津貼。原告向勞保局提出申復，勞保局以九
    十二年十月十六日保受福字第０９２６０５６９９５０號函復仍不發給。原告不
    服內政部委託勞保局之核定，向行政院提起訴願，遭決定駁回，遂提起行政訴訟
    。
二、兩造聲明：
　　(一)原告聲明：1.訴願決定及原處分均撤銷；並命被告應作成自民國九十二年七月
                  一日起按月核付原告敬老福利生活津貼參仟元之處分。
                2.訴訟費用由被告負擔。
　　(二)被告聲明：1.駁回原告之訴。
                2.訴訟費用由原告負擔。
三、兩造之爭點：原告前擔任中央警察大學司機，於退休時領取一次退休金，是否符
                合領取敬老福利生活津貼之要件？
　　（一）原告主張之理由：
      1.原告前申請敬老福利生活津貼，經受理單位以「原告曾領取勞工保險老年給
        付之總額，自年滿六十五歲當月起按月折抵新台幣三千元，尚未折抵完竣」
        為由否准，為九十二年六月十八日修正公佈之「敬老福利生活津貼暫行條例
        」業刪除上開限制。然受理單位再以原告曾領取公營事業人員一次退休金，
        不符「敬老福利生活津貼暫行條例」第三條第一項第二款規定再次否准發給
        ，原告不服向行政院提起訴願，經行政院駁回。
      2.原告前任職中央警官學校司機，於八十一年間退職，中央警官學校並非「敬
        老福利生活津貼暫行條例」第三條第一項第二款所明文規定之公營事業單位
        ，原告亦非事業人員、公教人員，且原告已符合敬老福利生活津貼申領條件
        ，原處分機關擅自擴張解釋、增加法律所無之限制，實侵害人民合法權益。
      3.原告前任職中央警官學校司機，並非「公教人員保險法」、「公務人員任用
        法」、「公務人員考試法」、「公務人員考績法」、「公務人員協會法」、
        「公務人員保障法」、「公務人員俸給法」、「公務人員訓練進修法」、「
        公務人員退休法」、「公務人員陞遷法」、「公務人員撫恤法」、「公務員
        服務法」、「公務員懲戒法」、「公務人員請假規則」等公務人員法規之適
        用對象，依法非屬公務人員，自非「敬老福利生活津貼暫行條例」第三條第
        一項第二款所例示排除之公務人員，且已符合敬老福利生活津貼其他申領條
        款，自可請領敬老福利生活津貼。
      4.一般行政法規使用公務人員（公教人員）字句，向不包含駕駛、技工、工友
        在內、否則當會使用「公教員工」字句，或另以括弧（）函括，或另以條文
        明示，此觀諸「公教人員保險法」、行政院「全國軍公教員工待遇支給要點
        」等法規自明，依上開法規駕駛本非屬公教人員。依法律明示其一者即排除
        其他之法理，立法者既未將公務機關之駕駛明示於法律適用之排除對象，即
        為有意省略，行政機關自不能任意擴張解釋，增加法律所無之限制。
      5.政府機關依「事務管理規則」僱用之司機，係適用勞動基準法之純勞工，其
        與民間公司行號僱用之勞工並無不同，民間公司行號僱用之勞工退休時亦領
        取退休金，其金額恐更勝於政府機關之給付，茍以此限制請領敬老福利生活
        津貼之資格，實有違平等原則。
　（二）被告主張之理由：
      1.敬老福利生活津貼之規劃主要在因應台灣老年人口快速成長，並秉持福利資
        源不重複配置、政府財政負擔考量與公平性原則，針對從未領有政府補助或
        津貼者之補充性福利措施。再者，老人福利生活津貼因列有排除條款及財產
        限制，基本上不屬於「普及式福利」（人人皆可享有），但也不屬於「社會
        救助性質」，係為照顧老人生活所規劃實施之福利措施，也是作為國民年金
        開辦前之過渡措施。
      2.按敬老福利生活津貼暫行條例第三條第一項第二款規定，年滿六十五歲，在
        國內設有戶籍，且於最近三年內每年居住超過一百八十三日之國民，未有領
        取軍人退休俸（終身生活補助費）、政務人員、公教人員、公營事業人員月
        退休（職）金或一次退休金者，得請領敬老福利生活津貼，每月新臺幣三千
        元。本條款該款所排除之對象均是由政府編列預算發給退休金提供生活照顧
        者，對於已接受由政府編列預算之特別照護者排除其請領本津貼的權利，且
        該條款並未明訂需『具任用資格並經銓敘官等』之公教、公營事業人員為該
        當要件。再者，經查我國目前並無統一之公務員法典，各個法律對公務員概
        念之界定寬廣不一致，故現行法上之公務員尚無單一之定義，又本條例其立
        意精神係為照顧未領受政府提供生活保障者（如：退休金等），故對於公務
        員之定義應採廣義解釋，依法令從事於公務之人員即是公務員。
      3.原告退休於中央警察大學司機一職並支領退休金在案，當屬公務員身分無誤：
        (1)參照公務人員任用法第三十二條、第三十三條與第三十六條規定，公務員
          之分類如左：
          普通職公務員：依公務人員任用法之規定任用之人員。
          特別職公務員：依特別法律任用之人員。係指：
            (甲)公務人員任用法第三十二條、第三十三條所列舉之人員。
            (乙)公務人員任用法第三十六條之派用人員：臨時機關與因臨時任務派用
              之人員，及各機關以契約定期聘用之專業或技術人員（技工）。基此
              ，該等派用人員不以考試及格為限。
        (2)公務員服務法第二十四條規定：本法於受有俸給之文武職公務員，及其他
          公營事業機關服務人員，均適用之。易言之，其適用之範圍包含政府機關
          、公營事業之人員，亦不問文職與武職，其判別之標準為是否受有『俸給
          』，所謂俸給，不僅指現行文官官等俸給表所定級俸而言，其他法令所定
          由國家預算內開支之國家公務員俸給亦屬之。
        (3)審諸事務管理規則第328、331、341條規定，工友包括司機，為公務機關
          編制內專任人員，依據同規則第361、362、363條規定，工友得自願退休
          或命令退休按服務年資發給一次退休金，並且該一次退休金係由政府編列
          預算發給，屬政府對退休人員之生活照顧，仍屬「恩給制」及「廣義的社
          會福利」，非雇主所給勞工工作對價，與一般民營企業所給退休金尚有不
          同。該一次退休金均由政府編列預算發給與其他公務員退休後領取的一次
          退休金性質上並無不同，基於平等原則凡為廣義公務員由公務機關退休並
          領有政府編列預算之一次退休金者即為本暫行條例之排除對象，如此對於
          所有公務員方為公平。
      4.本案原告民國八十一年七月十五日自中央警察大學以司機職退休，領取一次
        退休金，有中央警察大學司機、技工、工友（九二）校總證字００四號服務
        證明書影本附勞保局卷可稽，亦為原告所不爭，而中央警察大學係依內政部
        組織法第八條規定設立，隸屬內政部，核屬公務機關，原告已自政府機關領
        有一次退休金，其老年生活即有基礎保障，從而勞工保險局依敬老福利生活
        津貼暫行條例第三條第一項第二款規定核定本案原告不符合申領資格，依法
        並無不合。其主張亦經行政院之訴願決定駁回，足見被告之原處分合法且無
        不當。綜此，勞保局原核定並無不妥。
      5.綜上論述，原告提起本件行政訴訟顯無理由，請依法駁回原告之訴。
　　理  由
一、被告代表人原為余政憲，九十三年四月九日變更為乙○○，茲由其具狀聲明承受
    訴訟，核無不合，應予准許。
二、按「本條例所稱主管機關：在中央為內政部；在直轄市為直轄市政府；在縣（市
    　）為縣（市）政府。」、「本津貼之核發及溢領催繳業務，由中央主管機關委
    託　勞工保險局辦理。」、「無隸屬關係之機關辦理受託事件所為之行政處分，
    視為委託機關之行政處分，其訴願之管轄，比照第四條之規定，向原委託機關或
    其直接上級機關提起訴願。」分別為敬老福利生活津貼暫行條例第二條、第四條
    及訴願法第七條所明定。是以，勞工保險局所為核發敬老福利生活津貼與否之處
    分，應視為內政部之行政處分，是本件原告以內政部為被告，揆諸上揭說明，即
    無不合，合先敘明。
三、按「年滿六十五歲，在國內設有戶籍，且於最近三年內每年居住超過一百八十三
    日之國民，未有下列各款情事者，得請領敬老福利生活津貼（以下簡稱本津貼）
    ，每月新臺幣三千元：一、經政府補助收容安置。二、領取軍人退休俸（終身生
    活補助費）、政務人員、公教人員、公營事業人員月退休（職）金或一次退休金
    。三、已領取中低收入老人生活津貼、身心障礙者生活補助費、老年農民福利津
    貼或榮民就養給與者。四、稅捐稽徵機關核定之最近一年度個人綜合所得總額合
    計新臺幣五十萬元以上。五、個人所有之土地及房屋價值合計新臺幣五百萬元以
    上。六、入獄服刑、因案羈押或拘禁。」、「前項第五款土地之價值，以公告土
    地現值計算；房屋之價值，以評定標準價格計算。」分別為敬老福利生活津貼暫
    行條例第三條第一項、第二項所明定。
四、原告於九十二年七月三十日向被告委託之勞保局申請敬老福利生活津貼，經勞保
    局於九十二年八月二十五日以保受敬字第六六０八九六九號函，核定其因已於中
    央警察大學退休領取一次退休金，依敬老福利生活津貼暫行條例第三條規定，不
    得請領敬老福利生活津貼。原告向勞保局提出申復，勞保局以九十二年十月十六
    日保受福字第０９２６０５６９９５０號函復仍不發給。原告不服被告委託勞保
    局之核定，向行政院提起訴願，遭決定駁回，原告循序起訴意旨如事實欄所載。
五、查原告於八十一年七月十五日自中央警察大學以司機職退休，領取一次退休金，
    有中央警察大學司機、技工、工友（九二）校總證字００四號服務證明書影本附
    原處分卷可稽，亦為原告所不爭，堪認屬實。本件爭點為原告是否屬於敬老福利
    生活津貼暫行條例第三條第一項第二款所指之「領取公教人員一次退休金者」。
六、按敬老福利生活津貼之規劃主要在因應台灣老年人口快速成長，並秉持福利資源
    不重複配置、政府財政負擔考量與公平性原則，針對從未領有政府補助或津貼者
    之補充性福利措施。又老人福利生活津貼因列有排除條款及財產限制，基本上不
    屬於「普及式福利」（人人皆可享有），亦非屬「社會救助性質」，係為照顧老
    人生活所規劃實施之福利措施，也是作為國民年金開辦前之過渡措施。又按敬老
    福利生活津貼暫行條例第三條第一項第二款規定，年滿六十五歲，在國內設有戶
    籍，且於最近三年內每年居住超過一百八十三日之國民，未有領取軍人退休俸（
    終身生活補助費）、政務人員、公教人員、公營事業人員月退休（職）金或一次
    退休金者，得請領敬老福利生活津貼，每月新臺幣三千元。本條款所排除之對象
    均是由政府編列預算發給退休金提供生活照顧者，對於已接受由政府編列預算之
    特別照護者排除其請領本津貼的權利，且該條款並未明訂需『具任用資格並經銓
    敘官等』之公教、公營事業人員為該當要件。本條款之立法目的係為照顧未領受
    政府提供生活保障者（如：退休金等），故對於「公教人員」之定義應採廣義之
    解釋。另參公務員服務法第二十四條規定：本法於受有俸給之文武職公務員，及
    其他公營事業機關服務人員，均適用之。易言之，其適用之範圍包含政府機關、
    公營事業之人員，亦不問文職與武職，其判別之標準為是否受有『俸給』，所謂
    俸給，不僅指現行文官官等俸給表所定級俸而言，其他法令所定由國家預算內開
    支之國家公務員俸給亦屬之。又事務管理規則第三二八、三三一、三四一條規定
    ，工友包括司機，為公務機關編制內專任人員，依據同規則第三六一、三六二、
    三六三條規定，工友得自願退休或命令退休，按服務年資發給一次退休金，並且
    該一次退休金係由政府編列預算發給，屬政府對退休人員之生活照顧，仍屬「廣
    義的社會福利」，非雇主所給勞工之工作對價，與一般民營企業所給退休金尚有
    不同。該一次退休金均由政府編列預算發給與其他公務員退休後領取的一次退休
    金性質上並無不同，基於平等原則，凡為廣義公務員由公務機關退休並領有政府
    編列預算之一次退休金者，即為本暫行條例之排除對象。而中央警察大學係依內
    政部組織法第八條規定設立，隸屬內政部，核屬公務機關，原告已自政府機關領
    有一次退休金，其老年生活即有基礎保障，從而勞工保險局依敬老福利生活津貼
    暫行條例第三條第一項第二款規定核定本案原告不符合申領資格，依法並無不合
    。原告認其非屬敬老福利生活津貼暫行條例第三條第一項第二款所指之「領取公
    教人員一次退休金者」云云，尚有誤解。
七、綜上所述，原告起訴論旨，並非可採；原處分就原告之申請予以否准，認事用法
    尚無違誤，訴願決定予以維持，亦無不合，原告訴請撤銷並請求判命被告應作成
    自九十二年七月一日起按月核付原告敬老福利生活津貼參仟元之處分，為無理由
    ，應予駁回。又本件係適用簡易訴訟程序，爰不經言詞辯論逕為判決。
八、兩造其餘主張陳述，於判決結果不生影響，無庸一一論列，併予敘明。
據上論結，本件原告之訴為無理由，爰依行政訴訟法第二百三十三條第一項、第九十
八條第三項前段，判決如主文。
中　　　華　　　民　　　國　　九十三　　年　　　八　　　月　　三十一　　日
                                  臺北高等行政法院  第六庭
      　　　　　　　　　　　　　　　　　　　　      法　官　許瑞助
右為正本係照原本作成。
本件以訴訟事件所涉及之法律見解具有原則性者為限，始得於本判決送達後二十日
內向本院提出上訴狀並表明上訴理由，如已於本判決宣示後送達前提起上訴者，應
於判決送達後二十日內補具上訴理由（均按他造人數附繕本），且經最高行政法院
許可後方得上訴。
中　　　華　　　民　　　國　　九十三　　年　　　八　　　月　　三十一　　日
                                                    書記官  吳芳靜
